臺灣高等法院刑事裁定
110年度毒抗字第1584號
抗  告  人  
即  被  告  劉啓德






上列抗告人因違反毒品危害防制條例案件，不服臺灣新北地方法
院中華民國110年10月26日裁定（110年度毒聲字第2276號），提
起抗告，本院裁定如下：
    主  文
抗告駁回。
    理  由
一、原裁定意旨略以：被告因施用第一、二級毒品案件，經依原
    審法院110年度毒聲字第146號裁定送勒戒處所觀察、勒戒，
    復經法務部○○○○○○○○附設勒戒處所於執行觀察、勒戒過程中
    ，評估其前科紀錄與行為表現、臨床評估及社會穩定度，綜
    合各項評分，認其有繼續施用毒品傾向；又被告前因施用毒
    品案件，經依原審法院89年度毒聲字第415號裁定送觀察、
    勒戒後，認無繼續施用毒品傾向，於民國89年2月3日觀察、
    勒戒執行完畢釋放出所，並經臺灣新北地方檢察署檢察官以
    89年度毒偵字第599號為不起訴處分確定，其後未再受任何
    觀察、勒戒或強制戒治之執行完畢。被告最近一次觀察、勒
    戒執行完畢釋放日為「89年2月3日」，所犯本案施用毒品犯
    行，距前開最近一次觀察、勒戒執行完畢釋放後，均已逾3
    年，即應令其入戒治處所強制戒治。本院審核認本件聲請為
    正當，應予准許。依毒品危害防制條例第20條第3項、第2項
    規定，裁定應送戒治處所強制戒治等語。
二、抗告意旨略以：
　㈠凡受觀察勒戒期間需經過心理醫師2次評估，每次評估過程僅
    短短5-10分鐘即完成，評估報告足堪認其過程草率，且因人
    數眾多也不及細問、臨床實務有失客觀。又抗告人之前科紀
    錄與行為表現佔評分之九成，倘以過去前科標準認定，有何
    專業評斷可言，復依最高法院109年8月11日刑事庭會議決議
    ，不應將前科素行作為評估標準。心理師更有將其大兒子之
    毒品紀錄加諸在抗告人身上之疑。抗告人於109年8月11日發
    監執行，110年9月9日採驗尿液已無毒品反應，應足堪認定
    其並無毒品成癮性，有戒除可能。
　㈡如若受觀察勒戒人尚未簽署收受執行指揮送達書，不論其是
    否已收受強制戒治處分，都應於未收受執行書而觀察勒戒期
    滿時釋放，若期滿而未釋放，執行機關即有違法並應立即停
    止。抗告人未受觀察勒戒前業已服刑1年1月，若觀察勒戒完
    畢，110年11月8日接續執行，如何取得毒品施用？又何有繼
    續施用之傾向，令其強制戒治實不合理亦不合法。抗告人除
    觀察勒戒外，尚須執行有期徒刑，有違一事不二罰、罪刑相
    當、比例原則，以及憲法第8條保障人身自由所為之限制。
    請參考本院110年度毒抗字第650號裁定，懇請撤銷原裁定，
    給予有利裁定云云。
三、按觀察、勒戒後，檢察官依據勒戒處所之陳報，認受觀察、
    勒戒人有繼續施用毒品傾向者，檢察官應聲請法院裁定令入
    戒治處所強制戒治，其期間為6個月以上，至無繼續強制戒
    治之必要為止，但最長不得逾1年，毒品危害防制條例第20
    條第2項定有明文。又法務部因應毒品危害防制條例之修正
    及最高法院裁判意旨，業於110年3月26日以法矯字第110060
    01760號函修正頒布「有無繼續施用毒品傾向評估標準紀錄
    表」、「有無繼續施用毒品傾向評估標準評分說明手冊」，
    就刑事被告有無「繼續施用毒品傾向」，係依具體個案之臨
    床實務及相關事證等情綜合判定，有其相當之專業依據及標
    準，且涉及專門醫學；另衡酌強制戒治之目的，係為協助施
    用毒品者戒斷毒品之心癮及身癮，所為之一種保安處分類型
    ，該評估標準係適用於每一位受觀察、勒戒處分之人，具一
    致性、普遍性、客觀性，並加以綜合判斷之結果，倘其評估
    由形式上觀察，無擅斷或濫權等明顯不當之情事，法院自應
    予以尊重。
四、經查：
  ㈠本件抗告人即被告劉啓德經原審法院以110年度毒聲字第146
    號裁定送法務部○○○○○○○○附設勒戒處所執行觀察、勒戒後，
    經該勒戒處所醫療人員於110年10月12日依據修正後評估標
    準，認其⒈前科紀錄與行為表現部分合計為32分（毒品犯罪
    相關司法紀錄「8筆」，上限10分、首次毒品犯罪年齡為「2
    1歲以下」計10分、其他犯罪相關紀錄「6筆」，上限10分、
    入所時尿液毒品檢驗為「無毒品反應」計0分，上開靜態因
    子合計為30分；所內行為表現之動態因子即持續於所內抽菸
    評定為2分）；⒉臨床評估部分合計為28分（有海洛因、安非
    他命等多重毒品濫用計10分、合法物質濫用菸、酒計4分、
    使用方式未註記計0分、使用年數超過1年計10分，上開靜態
    因子合計為24分；精神疾病共病（含反社會人格）為「無」
    計0分、臨床綜合評估（含病識感、動機、態度、就醫意願
    ）評定為「中度」計4分，上開動態因子合計為4分）；⒊社
    會穩定度部分合計為7分（(1)靜態因子分數：①工作為「兼
    職工作：輕隔間」計2分、②家庭：家人藥物濫用為「有」計
    5分；(2)動態因子分數：家庭：①入所後家人是否訪視為「
    無」計5分；②出所後是否與家人同住為「是」計0分）（前
    開「家庭」3項合計之上限為5分）。以上⒈至⒊部分之總分合
    計為67分（靜態因子共計61分，動態因子共計6分），綜合
    判斷認定有繼續施用毒品傾向等情，此有法務部○○○○○○○○附
    設勒戒處所110年10月15日所出具之「有無繼續施用毒品傾
    向證明書」暨「有無繼續施用毒品傾向評估標準紀錄表」等
    件在卷可參（見110年度毒偵字第5392號卷）。上開綜合判
    斷之結果，係該所相關專業知識經驗人士，於抗告人觀察、
    勒戒期間，依其本職學識就抗告人之前科紀錄及行為表現、
    臨床評估及社會穩定度等因素所為之綜合判斷，具有科學驗
    證所得之結論，且由形式上觀察，並無擅斷或濫權等明顯不
    當之情事，法院宜予尊重其行政職權之行使及專業之判斷，
    抗告人徒稱評估過程草率、臨床實務有失客觀云云，並無所
    據。
　㈡衡酌抗告人相關「毒品犯罪相關司法紀錄」、「其他犯罪相
    關紀錄」及「家人有無藥物濫用」等評分項目，僅係供醫師
    判斷有無戒癮動機之參考之一，並非認定有無繼續施用毒品
    傾向之唯一標準；復查無抗告人所稱最高法院109年8月11日
    刑事庭會議決議，不應將前科素行作為評估標準之相關實務
    見解，屬於抗告人之主觀臆測，且對於未收受執行書而觀察
    勒戒期滿未釋放，執行機關即有違法並應立即停止之解釋，
    亦屬其對於法律之誤解；又其所參照之本院110年度毒抗字
    第650號裁定，係法務部因應毒品危害防制條例之修正及最
    高法院裁判意旨，於110年3月26日以法矯字第11006001760
    號函修正頒布「有無繼續施用毒品傾向評估標準紀錄表」、
    「有無繼續施用毒品傾向評估標準評分說明手冊」，並依據
    修正評估標準調整後，合計總分未達60分，而應評定為「無
    繼續施用毒品傾向」之案例，與本件有無繼續施用毒品傾向
    之評估無關；抗告人上開抗告意旨均難執為免除強制戒治處
    分之理由。
  ㈢毒品危害防制條例規定強制戒治之目的，係因施用毒品成癮
    者，其心癮甚難戒除斷絕，致再犯率偏高，故有持續收容於
    戒治處所施以強制戒治之必要，是該條例第20條第2項，係
    屬強制規定，只需觀察、勒戒後，經評定受觀察、勒戒人有
    繼續施用毒品傾向者，檢察官即應聲請法院裁定令入戒治處
    所施以強制戒治。本件抗告人既有施用第一、二級毒品之事
    實，並由原審法院裁定送勒戒處所執行觀察、勒戒後，經法
    務部○○○○○○○○附設勒戒處所依個案之臨床實務及具體事證，
    專業評估判定為「有繼續施用毒品傾向」，尚未戒除毒癮，
    則為降低其再次施用毒品之危險性，自有依法施以強制戒治
    之必要。
五、綜上所述，原裁定以檢察官聲請意旨為有理由，依據毒品危
    害防制條例第20條第3項、第2項規定，令抗告人入戒治處所
    施以強制戒治，其期間為6個月以上，至無繼續強制戒治之
    必要為止，但最長不得逾1年，經核其認事用法均無違誤。
    抗告意旨徒以前詞指摘原裁定不當，請求撤銷原裁定，為無
    理由，應予駁回。
六、據上論結，應依刑事訴訟法第412條，裁定如主文。
中　　華　　民　　國　 110　　年　　11 　 月　  24  　日
     　　　　　   刑事第二十三庭審判長法　官  許永煌
                                      法　官  雷淑雯
                                      法　官  吳定亞
以上正本證明與原本無異。
不得再抗告。
                                      書記官  郭侑靜
中　　華　　民　　國　　110 　年　　11　　月　　25　　日